臺灣高等法院民事判決　九十年度重上字第五六八號
　　上　　訴　人　丁○○
　　兼法定代理人　甲○○
　　被　　上訴人　丙○○
　　　　　　　　　乙○○
右當事人間請求返還不當得利事件，上訴人對於中華民國九十年十一月十三日臺灣臺
北地方法院九十年度重訴字第一四七九號第一審判決提起上訴，本院判決如左：
    主 　　   文
上訴駁回。
第二審訴訟費用由上訴人負擔。
    事   　　 實
甲、上訴人方面：
一、聲明：
　(一)被上訴人丙○○應返還上訴人新台幣（下同）一千一百萬元，並自民國（下同）
　　八十五年三月十三日起至清償日止按年息百分之五計算之利息。
　(二)被上訴人乙○○應返還上訴人二百五十萬元，並自八十五年三月九日起至清償日
　　止按年息百分之五計算之利息。
　(三)願供擔保，請准宣告假執行。
二、陳述：與原判決記載相同者予以引用外，補稱：
  (一)死者鄭瑞仁及上訴人甲○○夫妻未同意被上訴人丙○○、乙○○領取上開款項，
    印章、存摺非上訴人甲○○交付予被上訴人。
  (二)上訴人係已故鄭瑞仁之妻女，鄭瑞仁生前對上訴人愛護有加，夫妻情深，何有可
    能將銀行鉅額存款高達一千五百萬元給予被上訴人。
  (三)死者鄭瑞仁銀行有上開存款，上訴人並不知悉，存摺、印章均由其父親鄭文科保
    管。其父鄭文科將鄭瑞仁之上開銀行存摺、印章交被上訴人前往銀行盜領。
  (四)上訴人於九十年六月十四日提起本訴，與上訴人於八十八年九月十五日接獲國稅
    局繳納贈與稅通知，相距不逾一年。上訴人並非於八十五年三月間即已知悉被上
    訴人盜領。
  (五)被上訴人領取上開款項均存入其私人帳戶，被上訴人鄭叔玲更將該二百五十萬元
    支付其所贈買之房屋價款。上開款項非鄭瑞仁要給其父鄭文科之生活費。
三、證據：援用原審提出者。
乙、被上訴人方面：
一、聲明：如主文所示。
二、陳述：援用原審提出者。
  (一)上開金額係鄭瑞仁與上訴人甲○○給予其父鄭文科之奉養金，被上訴人僅受命於
    父親暫為保管。前開金額屬於父親所有，被上訴人並未受有利益。
  (二)鄭文科有權提領上開款項，且於領回款項後，亦將存摺、印章交付上訴人甲○○
    ，甲○○應可知悉存摺內之提領狀況。
  (三)上訴人於八十三年、八十四年度曾就此一千多萬元存款利息申報，應早知有該款
    項存在。
  (四)上開款項屬於父親鄭文科所有，鄭文科有權為任何支配。其先後以台支、無記名
    定存單取走上開金額，除給上訴人各一百萬元外，轉成無記名可轉讓定存單，由
    自身保管，定期單到期後再轉借被上訴人之名義，領取該筆錢，正由父親所有中
    。
  (五)上開款項為父親鄭文科所有，上訴人並未受損害。
  (六)七十八年間鄭文科替鄭瑞仁購買房屋總價金一千八百餘萬元，其中被上訴人二人
    共領六百萬元資助，鄭文科於三月八日自鄭瑞仁戶頭領出二百五十萬元，用以償
    還被上訴人鄭淑玲，並非無法律上之原因而受有利益。
三、證據：援用原審提出者。
    理 　　   由
一、上訴人主張：已故鄭瑞仁（於八十五年五月三十一日因癌症病逝）為上訴人甲○
    ○之夫、丁○○之父，亦為被上訴人之胞兄。緣八十五年三月初，被上訴人乘鄭
    瑞仁癌症末期，神智不清之際，由鄭文科（鄭瑞仁及被上訴人之父）將其所掌之
    鄭瑞仁彰化商業銀行雙園分行存摺印章交付被上訴人，被上訴人丙○○於八十五
    年三月十二日盜領鄭瑞仁於該行存款一千一百萬元（按存摺支取單記載領取金額
    為一千三百萬元，但國稅局核定金額為一千一百萬元），被上訴人乙○○於八十
    五年三月八日盜領鄭瑞仁於該行存款二百五十萬元，並用以支付其所購買之台北
    市○○路○段二四巷一弄七之一號房屋之價款，而將餘款六十二萬六千零二十五
    元存入其帳戶。被上訴人乘伊之被繼承人鄭瑞仁病危之際，盜領鄭瑞仁銀行存款
    ，乃無法律上之原因受利益，致他人受損害，伊為鄭瑞仁之法定繼承人，自得請
    求被上訴人返還所盜領之款項。為此本於民法第一百七十九條之規定，求為判決
    ：被上訴人丙○○應給付一千一百萬元及自八十五年三月十三日起算之法定遲延
    利息；及被上訴人乙○○應給付二百五十萬元及自八十五年三月九日起算之法定
    遲延利息等語。被上訴人則以：提領系爭款項者為被上訴人及已故鄭瑞仁之父鄭
　　文科，伊等並非盜領。又系爭款項中之一千一百萬元係鄭瑞仁要給伊父鄭文科之
　　奉養金，所有權為鄭文科，並非丙○○。又其中二百五十萬元係鄭瑞仁要償還前
　　次由被上訴人乙○○資助鄭瑞仁購買房屋之價款，伊等並無不當得利等語，資為
　　抗辯。
二、上訴人主張被上訴人盜領系爭款項（就被上訴人丙○○提領之一千三百萬元部分
　　，上訴人僅主張盜領一千一百萬元），為被上訴人所否認，並以前開情詞置辯。
　　是本件所應審究者為系爭款項是否為被上訴人所盜領？本件是否構成不當得利？
　　三、按當事人主張有利於己之事實者，就其事實有舉證之責任，民事訴訟法第二
　　百七十七條前段定有明文。又民事訴訟如係由上訴人主張權利者，應先由上訴人
　　負舉證之責，若上訴人先不能舉證，以證實自己主張之事實為真實，則被上訴人
　　就其抗辯事實即令不能舉證，或其所舉證尚有疵累，亦應駁回上訴人之請求（最
　　高法院十七年上字第九一七判例可資參照）。本件上訴人主張被上訴人盜領系爭
　　款項之事實，並舉鄭瑞仁急診病歷及存摺支取單為證（見原審卷第一七－一八頁
　　），但為被上訴人所否認，並抗辯八十五年三月間鄭瑞仁雖生病但神智尚清楚，
　　並非陷於神智不清狀況，系爭款項係伊父鄭文科同意去提領，為鄭瑞仁要償還乙
　　○○前曾資助鄭瑞仁購買房屋之金錢等語，則上訴人就被上訴人係盜領系爭款項
　　之事實，應盡舉證之責任，惟從上訴人所提之鄭瑞仁急診病歷及存摺支取單，尚
　　不能證明系爭款項即為被上訴人所盜領。本件據證人即鄭瑞仁之父（亦係被上訴
　　人之父）鄭文科於原審證稱：鄭瑞仁是伊大兒子，因鄭瑞仁比較信任伊，所以生
　　前常將其彰化商業銀行雙園分行存摺印章交予伊保管。八十五年一、二月間鄭瑞
　　仁生病時將該存摺印章交給伊說系爭款項是給伊二位老人家用，伊媳婦甲○○於
　　八十五年三月間亦有催促伊去領款，要伊都領，伊總共領一千三百萬元，且將其
　　中一百萬元給甲○○，另有一百萬元給丁○○作免稅贈與，八十五年三月初所領
　　的二百五十萬元，是鄭瑞仁要給其妹妹乙○○的，要伊去領出來給乙○○用等語
　　（見原審卷第三八頁），於本院證稱：伊兒子這些錢（一千三百萬元）是要給伊
　　夫妻作生活費用，因伊兒子生病，沒有急著辦，後來伊媳婦甲○○叫伊趕快辦，
　　伊就去提領，取款條寫一千三百萬元，因甲○○說她三月份所得稅一百萬元沒法
　　繳，伊就把其中一百萬元轉到甲○○之戶頭，另一百萬元則給孫女丁○○做為免
　　稅贈與，這些錢是伊兒子要給伊的（見本院卷第一○三、一三二頁），錢是伊領
　　取的，領後其中一千一百萬元伊去富邦銀行辦理無記名可轉讓定期存單，用伊兒
　　子丙○○之名字。伊沒有將一千一百萬元存入丙○○之戶頭，係拿台銀之本票辦
　　理無記名可轉讓定期存單。現該筆錢仍在伊這裡。上訴人以為系爭款項是丙○○
　　所有（見本院卷第一○五、一三二頁），另二百五十萬元是因乙○○買房子不夠
　　錢，伊兒子鄭瑞仁囑伊去領給她（見本院卷第一○五頁）。參以：財政部台北市
　　國稅局九十一年三月十三日財北國稅審二字第○九一○二○二三二二號函覆本院
　　：
　　鄭瑞仁生前於八十五年三月八日出資二、五○○、○○○元替其妹乙○○承購房
　　屋。
    又其於同月十二日自其彰化銀行雙園分行帳戶提領戲現金一三、○○○、○○○
    元，申請簽發二紙台支，其中乙紙金額為一一、○○○、○○○元存入無記名可
    轉讓定期存單，受款人為被繼承人之弟丙○○，另乙紙台支金額一、○○○、○
    ○○元於同月十三日存入被繼承人之女丁○○之可轉讓定期存單，其餘一、○○
    ○、○○○元存入被繼承人配偶甲○○彰化銀行雙園分行帳戶等語（見本院卷第
    七一－七二頁），有卷附富邦商業銀行仁愛分行函覆財政部台北市國稅局八十八
    富銀仁字第一三三號函及所附之支票、可轉讓定期存單為證（見本院卷第七九－
    八八頁）。則證人鄭文科上開證言，核與事實相符，應予採信。且上訴人亦自承
    ：伊先生鄭瑞仁生前都將印章存摺交給伊公公（即鄭文科）保管，因為是要給伊
    公公運用資金，伊公公有給予伊母女各一百萬元等語（見原審卷第三九頁）。另
    經原審向國立台灣大學醫學院附設醫院函詢鄭瑞仁於八十五年三月住院期間是否
    已陷於神智不清狀況，據該院函覆：「鄭先生於八十五年三月住院期間，其住院
    時鄭先生尚未陷於神智不清狀況。」等語，有該院九十年八月一日（九十）校附
    醫秘字第一八二○六號函在卷可參（見原審卷第三四頁），又據該院函覆財政部
    台北市國稅局所檢送之國立台灣大學醫學院附設醫院查詢病歷資料會簽意見單所
    載：鄭先生自八十五年三月中旬起病人之精神意識便漸耗弱，已無自行處理事務
    之能力，有該會簽意見表在卷可憑（見本院卷第九八頁）。另經原審向財政部台
    北市國稅局調閱鄭瑞仁之遺產申報資料，鄭瑞仁之遺產申報係由上訴人甲○○於
    八十五年間所填寫申報，且所申報遺產項目中亦列有鄭瑞仁於彰化商業銀行雙園
    分行之存款遺產價額乙項，此有該局九十年九月二十一日財北國稅資字第九○一
    六八三五四號函及所檢附鄭瑞仁遺產申報資料在卷可按（見原審卷第五三－五八
    頁、本院卷第五二頁）。綜上，鄭瑞仁生前常將其於彰化商業銀行雙園分行之存
    摺印章交予其父鄭文科保管運用，且於八十五年間知悉自己罹患癌症末期情況下
    亦是如此（並非交予其妻即上訴人甲○○保管），可見彼等父子間親情及經濟關
    係非比尋常，則鄭瑞仁在八十五年三月間，在神智尚清醒之際，於知悉自己將不
    久於世之情況下，為報答父母養育之恩及弟妹照顧之情，而將存摺印章交付鄭文
　　科去領取供作奉養金及償還被上訴人鄭淑玲之金錢，尚稱合情合理。上訴人主張
　　：被上訴人盜領系爭款項云云，與事實不符，自不足採。上訴人主張：其係事後
　　於接獲國稅局應稅案件核定通知書後前往銀行查詢始知悉被盜領系爭款項云云。
　　然查上訴人於八十三年申報所得稅時，曾申報於彰化銀行雙園分行該帳戶內有一
　　筆二百九十九萬元營利所得及八十三年、八十四年亦曾就系爭一千多萬元申報利
　　息所得，且於八十五年間申報其夫鄭瑞仁遺產項目中亦列有該銀行存款價額，有
　　卷附八十三、八十四年度申報核定書及扣繳憑單可憑（見本院卷第一九三－二○
　　一頁）。若謂上訴人甲○○於八十五年三月間不知其夫鄭瑞仁之系爭銀行帳戶為
　　鄭文科提領系爭二筆款項合計金額高達一千多萬元之情事，難以置信。上訴人主
　　張其係事後於接獲國稅局應稅案件核定通知書後前往銀行查詢始知悉云云，有違
　　常情，尚難採信。此外，上訴人復未舉證系爭款項為被上訴人所盜領，揆諸上開
　　說明，上訴人主張系爭款項為被上訴人所盜領之事實，自難信屬實。
四、按不當得利之成立以無法律上原因致一方受有利益，另一方受有損害為要件，民
    法第一百七十九條定有明文。經查：系爭款項係鄭文科所提領，其中一千一百萬
    元為鄭瑞仁欲作為鄭文科之供養金，已如前述，則該筆款項之所有權人為鄭文科
    ，不因可轉讓記名存單登記為被上訴人丙○○之名義而受影響。是被上訴人丙○
    ○並未受有任何利益。至其中二百五十萬萬元係鄭瑞仁欲償還被上訴人乙○○前
    曾資助鄭瑞仁購買房屋之價款，已如前述。是被上乙○○接受鄭瑞仁之二百五十
    萬元，並非無法律上之原因，依上說明，被上訴人均無不當得利可言。從而，上
    訴人依不當得利之法則，請求被上訴人返還系爭款項，即屬無據。
五、上訴人依不當得利之法則，請求被上訴人丙○○返還一千一百萬元及自八十五年
　　三月十三日起算之法定遲延利息，及請求被上訴人乙○○返還二百五十萬元及自
　　八十五年三月九日起算之法定遲延利息，為無理由，應予駁回。上訴人之訴既經
　　駁回，其假執行之聲請已失所依附，應併予駁回。原審為上訴人敗訴之判決，並
　　駁回上訴人假執行之聲請，經核並無不合。上訴意旨指摘原判決不當，求予廢棄
　　改判，為無理由，應予駁回。
六、本件事證已臻明確，兩造其餘攻擊防禦方法及舉證，與本件判決結果已不生任何
    影響，不另贅論，附此敘明。
七、據上論結，本件上訴為無理由，爰判決如主文。
中　　　華　　　民　　　國　　九　　十　　一　　年　十一　　月　二十六　日
                      　臺灣高等法院民事第十庭
                                    　  審判長法  官    林 敬 修
                                      　      法　官    黃 騰 耀
                                        　    法　官    劉 勝 吉
右正本係照原本作成。
如不服本判決，應於收受送達後二十日內向本院提出上訴書狀，其未表明上訴理由者
，應於提出上訴後二十日內向本院補提理由書狀（均須按他造當事人之人數附繕本）
上訴時應提出委任律師或具有律師資格之人之委任狀；委任有律師資格者，另應附具
律師及格證書及釋明委任人與受任人有民事訴訟法第四百六十六條之一第一項但書或
第二項（詳附註）所定關係之釋明文書影本。
中　　　華　　　民　　　國　　九十一　　年　　　十一　　月　　二十七　　日
　　　　　　　　　　　　　　      　　　　　　書記官    李 翠 齡
附註：
民事訴訟法第四百六十六條之一（第一項、第二項）：
對於第二審判決上訴，上訴人應委任律師為訴訟代理人。但上訴人或其法定代理人具
有律師資格者，不在此限。
上訴人之配偶、三親等內之血親、二親等內之姻親，或上訴人為法人、中央或地方機
關時，其所屬專任人員具有律師資格並經法院認為適當者，亦得為第三審訴訟代理人
。
